ACORDAO-COMPLETO-2415974

ACÓRDÃO 7105/2020 ATA 21/2020 - PRIMEIRA CÂMARA

VISTOS, relatados e discutidos estes autos de representação formulada pelo Tribunal de Contas do Estado de São Paulo;
ACORDAM os Ministros do Tribunal de Contas da União, reunidos em sessão do Plenário, ante as razões expostas pelo Relator e com fundamento nos arts. 235 e 237, inciso IV e parágrafo único, do Regimento Interno do TCU, c/c arts. 103, 106, §3º, inciso I, e 105 da Resolução-TCU 259/2014, parágrafos 28 e 31 da Portaria-Segecex 12/2016 e art. 7º da Resolução-TCU 265/2014,
9.1. conhecer da representação para, no mérito, considerá-la procedente;
9.2. dar ciência à Prefeitura Municipal de Cândido Rodrigues/SP acerca da necessidade de observância da Lei Municipal 1.452, de 12/04/2014, em especial no que diz respeito aos pagamentos do Programa PMAQ-AB a serem direcionados aos empregados municipais de saúde que sejam parte das Equipes de Atenção Básica e Saúde Bucal;
9.3. dar ciência desta deliberação:
9.3.1. à Câmara de Vereadores de Cândido Rodrigues/SP; 
9.3.2. ao Conselho Municipal de Saúde de Cândido Rodrigues/SP; 
9.3.3. à Secretaria de Atenção Primária à Saúde (SAPS/MS) 
9.3.4. ao Departamento Nacional de Auditoria do SUS (Denasus) ; 
9.3.5. ao representante;
9.4. arquivar o presente processo.

Representação formulada pelo TCE/SP acerca de irregularidades encontradas no Programa Nacional de Melhoria e da Qualidade da Atenção Básica.

Primeira Câmara

Município de Cândido Rodrigues/SP.

3. Interessados/Responsáveis: não há.

13.1. Ministros presentes: Benjamin Zymler (na Presidência), Walton Alencar Rodrigues (Relator) e Bruno Dantas.
13.2. Ministro-Substituto convocado: Marcos Bemquerer Costa.
13.3. Ministros-Substitutos presentes: Augusto Sherman Cavalcanti e Weder de Oliveira.

WALTON ALENCAR RODRIGUES

Adoto, como relatório, a instrução peça 32, elaborada por auditor da Sefti, que contou com a anuência dos dirigentes da unidade técnica:
"1.	Cuidam os autos de representação a respeito de possíveis irregularidades praticadas pela Prefeitura Municipal de Cândido Rodrigues/SP, por ocasião da utilização de valores monetários transferidos pelo Fundo Nacional de Saúde (FNS) , por conta do Programa Nacional de Melhoria do Acesso e da Qualidade da Atenção Básica (PMAQ) , relativos ao exercício de 2017.
HISTÓRICO
2.	O Tribunal de Contas do Estado de São Paulo, mediante Ofício CGC-SEB 1479/2019, datado de 08/11/2019 (peça 1, p. 1) , representou ao Tribunal sobre possíveis irregularidades praticadas pela Prefeitura Municipal de Cândido Rodrigues/SP.
3.	Nos documentos enviados pelo representante, consta que o Tribunal de Contas do Estado de São Paulo realizou fiscalização no Município, apontando supostas irregularidades na aplicação de recursos do Programa Nacional de Melhoria do Acesso e da Qualidade da Atenção Básica - PMAQ (peça 1) .
4.	De acordo com o excerto do relatório de fiscalização que abordou o exercício de 2017, em síntese, foi constatado que a Prefeitura não vem cumprindo o disposto na Lei Municipal 1.452, de 12/04/2014 (peça 1, p. 5-6) , relativamente ao incentivo financeiro do PMAQ-AB, tendo em vista que, segundo informa a Prefeitura, por meio de Declaração resultante de requisição do TCE/SP (peça 1, p. 4) , não foram feitos os pagamentos aos empregados municipais da saúde, de acordo com o que determina o artigo 3º da referida lei. 
5.	conforme apontamento do TCE/SP, não foi possível verificar em quais objetos foi gasto o valor referente ao programa, uma vez que não houve o depósito em conta específica do PMAQ e não houve discriminação da origem dos recursos nos empenhos realizados pela Prefeitura nas despesas da conta da área da saúde.
EXAME DE ADMISSIBILIDADE
6.	Inicialmente, deve-se registrar que a representação preenche os requisitos de admissibilidade constantes no art. 235 do Regimento Interno do TCU, haja vista a matéria ser de competência do Tribunal, referir-se a responsável sujeito a sua jurisdição, estar redigida em linguagem clara e objetiva, conter nome legível, qualificação e endereço do representante, bem como encontrar-se acompanhada do indício concernente à irregularidade ou ilegalidade.669.+
7.	Além disso, o Tribunal de Contas do Estado de São Paulo possui legitimidade para representar ao Tribunal, consoante disposto no inciso IV do art. 237 do RI/TCU.
8.	Ainda, conforme dispõe o art. 103, § 1º, in fine, da Resolução - TCU 259/2014, verifica-se a existência do interesse público no trato da suposta irregularidade/ilegalidade, pois a utilização de valores monetários com desvio de finalidade, além de ilegal e impedir que o objetivo do programa PMAQ-AB seja atingido conforme o planejado, poderia, em tese, ensejar prejuízo aos cofres do tesouro nacional.
9.	Dessa forma, a representação poderá ser apurada, para fins de comprovar a sua procedência, nos termos do art. 234, § 2º, segunda parte, do Regimento Interno do TCU, aplicável às representações de acordo com o parágrafo único do art. 237 do mesmo RI/TCU.
EXAME TÉCNICO
10.	A Resolução/TCU n. 259/2014, em seu art. 106, dispõe que, caso se façam presentes os requisitos de admissibilidade, deve-se realizar o exame sumário acerca do risco para a unidade jurisdicionada, da materialidade e da relevância dos fatos noticiados. Por sua vez, a Portaria/Segecex n. 12/2016, em seu item 15, definiu com maior precisão os limites e alcance do artigo da referida resolução. 	Em atenção aos dispositivos ora citados, passa-se ao exame sumário acerca do risco, da materialidade e da relevância. 
11.	Risco - possibilidade de algo acontecer e ter impacto nos objetivos da unidade jurisdicionada, sendo medido em termos de consequências e probabilidades. Entende-se que há a possibilidade de a Prefeitura Municipal de Cândido Rodrigues não ter aplicado os valores do programa PMAQ-AB como incentivo aos empregados municipais da área de saúde, contrariando a legislação local, considerando os elementos extraídos da representação formalizada. Porém, considera-se que não apresenta risco elevado. 
12.	Materialidade - volume de recursos envolvidos. Verifica-se que a quantia de R$ 125.200,00 do Programa PMAQ-AB do exercício de 2017 foi depositada em conta comum a outros programas e teria sido utilizada em diversas despesas da área da saúde. Assim, entende-se que não estaria configurada alta materialidade.
13.	Relevância - aspecto ou fato considerado importante, em geral no contexto do objetivo delineado, ainda que não seja material ou economicamente significativo. A matéria objeto da denúncia diz respeito a eventual descumprimento de legislação municipal, e, eventual desvio de finalidade na utilização de valores monetários, desvirtuando o objetivo do programa federal que era de incentivar a melhoria de desempenho das equipes de saúde da família e saúde bucal. Tal desvio de finalidade, mesmo sendo grave, pode ser relativizado em função de aplicação dos recursos em objeto correlato à saúde local. Assim, entende-se que não se caracteriza como alta relevância. 
14.	Sob outro aspecto, a recente jurisprudência firmada no âmbito deste Tribunal dispõe que a primeira linha de defesa na fiscalização da aplicação de recursos repassados pela União mediante convênio, contrato de repasse ou instrumento congênere, é a própria autoridade administrativa competente. A segunda linha de defesa são os órgãos e entidades repassadores de recurso. A terceira linha de defesa compete ao órgão de controle interno. 
15.	Ao Tribunal, na qualidade de órgão julgador, compete, prioritariamente, analisar as medidas adotadas pelos órgãos e entidades repassadores dos recursos, tendo por finalidade identificar pontos críticos na execução descentralizada da ação de governo e oportunidade de aperfeiçoamento do processo de implementação da política pública e dos mecanismos de controle dos entes públicos, conforme constante no teor do Acórdão de Relação n. 4214/2019 - Primeira Câmara, relativo ao Processo n. TC Processo 005.806/2019-4, de relatoria do Exmo. Sr. Min. Bruno Dantas, julgado na sessão de 11/6/2019, publicado na Ata n. 19/2019 - Primeira Câmara; Acórdão de Relação n. 2375/2018 - Plenário, relativo ao Processo n. TC Processo 004.765/2018-4, de relatoria do Exmo. Sr. Min. Weder de Oliveira, julgado na sessão de 10/10/2018, publicado na Ata n. 20/2018 - Plenário, dentre outros.
CONCLUSÃO
16.	Não obstante a representação preencha os requisitos de admissibilidade, a análise de seu teor apresentou baixo risco, baixa materialidade e ausência de alta relevância. De outra forma, a primeira linha de defesa na fiscalização da aplicação de recursos repassados pela União é a própria autoridade administrativa competente. A segunda linha de defesa são os órgãos e entidades repassadores de recurso. A terceira linha de defesa compete ao órgão de controle interno. Assim, propõe-se o conhecimento da representação e o encaminhamento da deliberação a determinados órgãos para as providências de sua alçada.
PROPOSTA DE ENCAMINHAMENTO
17.	Ante todo o exposto, submetem-se os autos à consideração superior, propondo:
	a) conhecer da presente representação, por preencher os requisitos de admissibilidade previstos no art. 237, inciso IV e parágrafo único, e o art. 235 do Regimento Interno/TCU, c/c arts. 103 e 105 da Resolução-TCU 259/2014, c/c parágrafos 28 e 31 da Portaria-Segecex 12/2016;
	b) com base no art. 7º da Resolução-TCU 265/2014, dar ciência à Prefeitura Municipal de Cândido Rodrigues/SP acerca da necessidade de observância da Lei Municipal 1.452, de 12/04/2014, em especial no que diz respeito aos pagamentos do Programa PMAQ-AB a serem direcionados aos empregados municipais de saúde que sejam parte das Equipes de Atenção Básica e Saúde Bucal;
	c) dar ciência da presente deliberação, com base no art. 106, § 3º, inciso I, da Resolução-TCU 259/2014, por meio do Relatório, Voto e Decisão que vier a ser proferido pelo Tribunal, para providências de sua alçada:
	c.1) à Câmara de Vereadores de Cândido Rodrigues/SP;
	c.2) ao Conselho Municipal de Saúde de Cândido Rodrigues/SP;
	c.3) à Secretaria de Atenção Primária à Saúde (SAPS/MS) e ao Departamento Nacional de Auditoria do SUS (Denasus) ;
	c.4) ao representante;
	d) arquivar o presente processo, nos termos do art. 169, III, do RITCU."

não há

Não atuou.

REPRESENTAÇÃO DO TRIBUNAL DE CONTAS DO ESTADO DE SÃO PAULO (TCE/SP). PROGRAMA NACIONAL DE MELHORIA DO ACESSO E DA QUALIDADE DA ATENÇÃO BÁSICA (PMAQ-AB). NÃO UTILIZAÇÃO DOS RECURSOS TRANSFERIDOS NO INCENTIVO AOS EMPREGADOS MUNICIPAIS DA ÁREA DA SAÚDE, CONFORME ESTABELECE A LEGISLAÇÃO MUNICIPAL. POSSÍVEL DESVIRTUAMENTO DO OBJETIVO DO PROGRAMA FEDERAL. GRAVIDADE ATENUADA PELA DESTINAÇÃO DOS RECURSOS À ÁREA DA SAÚDE. BAIXA MATERIALIDADE. CONHECIMENTO. PROCEDÊNCIA. CIÊNCIA.

REPRESENTAÇÃO (REPR)

Secretaria de Controle Externo da Saúde (SecexSaude).

Cuidam os autos de representação formulada pelo Tribunal de Contas do Estado de São Paulo (TCE/SP) , noticiando a não utilização de recursos do Programa de Melhoria do Acesso e Qualidade da Atenção Básica (PMAQ-AB) , pelo Município de Cândido Rodrigues, para pagamento de empregados públicos da saúde, conforme determina a Lei Municipal 1.452/2014.
O representante informa que R$ 125.200,00 transferidos em 2017 ao Município de Cândido Rodrigues a título de incentivo financeiro do PMAQ-AB foram creditados em conta corrente que também recebia outros recursos federais e foram utilizados para pagar diversas despesas da área de saúde.
Conheço da representação, nos termos do art. 237, inciso VI, do RI/TCU.
Conforme a o art. 2º da Portaria 1.654, de 2 de outubro de 201, do Ministério da Saúde, o Programa Nacional de Melhoria do Acesso e da Qualidade da Atenção Básica (PMAQ-AB) , tem como objetivo "induzir a ampliação do acesso e a melhoria da qualidade da atenção básica, com garantia de um padrão de qualidade comparável nacional, regional e localmente, de maneira a permitir maior transparência e efetividade das ações governamentais direcionadas à Atenção Básica em Saúde".
Aos municípios que aderirem ao programa, a Portaria prevê a transferência ao Município, fundo a fundo, do Incentivo Financeiro do PMAQ-AB, denominado Componente de Qualidade do Piso de Atenção Básica Variável - PAB Variável (art. 8º, caput e § 1º) .
Com o propósito de alcançar as metas de desempenho do programa, o Município publicou a Lei Municipal 1.452, de 12/04/2014 (peça 1, p. 5-6) , que estabelece, no seu art. 3º, que 40% dos recursos do incentivo financeiro do PMAQ-AB serão pagos aos empregados públicos municipais lotados na Secretaria Municipal de Saúde, a título de Prêmio de Qualidade e Inovação-PMAQ/AB. 
Ocorre que, conforme declaração emitida pelo contador e pela tesoureira do município (peça 1, p. 4) , os recursos do incentivo financeiro não foram utilizados para pagamento de Prêmio de Qualidade e Inovação, mas de despesas cotidianas da área da saúde, como complemento às receitas auferidas pelo município, desvirtuando os objetivos do programa federal.
A propósito, não há informações nos autos de que o não pagamento do incentivo aos empregados municipais tenha sido compensado por outras medidas de incentivo à qualidade dos serviços de saúde de Cândido Rodrigues.
Em sintonia com a unidade instrutiva, considero que o controle externo obtém maior efetividade quando envida maiores esforços para analisar as medidas adotadas pelos órgãos e entidades repassadores dos recursos para identificar pontos críticos da execução descentralizada da ação de governo e oportunidades de aperfeiçoamento do processo de implementação da política pública e dos mecanismos de controle dos entes públicos, em vez de ocupar sua força de trabalho na tentativa de examinar todos os convênios e contratos de repasse firmados pela União, independentemente da materialidade, os quais estão sujeitos a outras instâncias de controle.
Tendo em vista o acima exposto, a baixa expressividade do valor despendido em dissonância com a norma municipal (R$ 50.080,00[footnoteRef:2]) e a destinação dos recursos à área da saúde, conquanto com desvio de objeto, considero adequadas as medidas propostas pela unidade instrutiva, no sentido de dar ciência das conclusões desta Corte à Prefeitura Municipal de Cândido Rodrigues, à Câmara de Vereadores, ao Conselho Municipal de Saúde, à Secretaria de Atenção Primária à Saúde e ao Departamento Nacional de Auditoria do SUS, para que adotem as medidas que lhes competem. [2:  40% x R$ 125.200,00 = R$ 50.080,00] 
Com essas considerações, incorporo a minhas razões de decidir as análises e conclusões aduzidas pela unidade instrutiva na instrução transcrita no relatório e voto por que seja adotada a deliberação que submeto à deliberação deste Colegiado.
TCU, Sala das Sessões Ministro Luciano Brandão Alves de Souza, em 30 de junho de 2020.
WALTON ALENCAR RODRIGUES 
Relator